臺灣花蓮地方法院民事判決
109年度訴字第325號
原      告  詹帛霖
訴訟代理人  籃健銘律師
被      告  行政院農業委員會林務局花蓮林區管理處

法定代理人  黃群策
訴訟代理人  林鴻鵬
            黃健弘律師
受 告知 人  原住民族委員會

法定代理人  夷將‧拔路兒 Icyang‧Parod

上列當事人間請求返還木材事件，本院於民國110年12月7日言詞
辯論終結，判決如下：
    主      文
被告應將自坐落花蓮縣卓溪鄉新生段土地集運如附件之樹頭材48
塊（另含角材66塊，總重約34.057噸）返還予原告。
訴訟費用由被告負擔。
    事實及理由
一、原告主張：
　㈠伊於民國86年間以現金向第三人潘富祥購買樹頭材乙批約35
    公噸（下稱系爭樹材），潘富祥收訖價金後，即將系爭樹材
    及原持有之相關憑證交付予伊，嗣伊為發展牛樟菇，遂將系
    爭樹材移置於花蓮縣○○鄉○○段000地號土地內（下稱系爭土
    地）。被告行政院農業委員會林務局花蓮林區管理處（下稱
    花蓮林管處）於99年1月28日、29日，為執行「花蓮縣卓溪
    鄉新生段國有土地保安專案」計畫（下稱國有地保安計畫）
    ，遂由行政院所屬東部聯合服務中心指揮被告花蓮林管處將
    所有之系爭樹材搬運至被告花蓮林管處所屬玉里工作站，經
    伊多次請求被告花蓮林管處返還系爭樹材或提供其所稱代保
    管之相關資訊，均未獲置理，損害伊之權益甚鉅。伊為系爭
    樹材之合法所有權人，而被告花蓮林管處無占有權源占有系
    爭樹材，亦無其他依法扣留之依據，其主張要無足採。被告
    花蓮林管處既無權占有系爭樹材，伊自得請求其返還系爭樹
    材。
　㈡伊請求返還之系爭樹材係行政院於99年1月28日委由被告花蓮
    林管處自花蓮縣○○鄉○○段000地號土地載運（載運日期為99
    年1月28、29日）至其所屬玉里工作站保管，而與被告花蓮
    林管處所提出之鈞院99年度玉簡字第11號刑事判決所載之載
    運時間為98年11月23日、100年度簡字第113號刑事判決所載
    之地點為花蓮縣○○鄉○○段00○0000地號土地，就時間及地點
    均有不同，可見與本件無關。又原證3上開列管表所載，伊
    所有置放於163地號土地上之系爭樹材曾於97年10月17日經
    花蓮縣卓溪鄉公所、花蓮縣警察局玉里分局、花蓮縣政府及
    被告花蓮林管處等機關共同前往會勘，並無查得任何不法情
    事，花蓮縣政府及卓溪鄉公所乃要求伊造冊備查，因此系爭
    樹材除係伊合法所有之財產，非被告花蓮林管處所指之贓物
    外，被告花蓮林管處於163地號土地載運之樹頭殘材，應即
    為本件伊請求返還之系爭樹材。
　㈢由97年10月17日花蓮縣政府會勘紀錄（下稱系爭會勘紀錄）
    及所附機關共同會勘之照片可見，伊乃持續占有系爭樹材，
    並於97年10月17日會勘時已表明為系爭樹材之所有權人，故
    在被告花蓮林管處以強制力載運離開前，伊為本件系爭樹材
    之占有人，而行使所有權，依民法第943條第1項，自應推定
    為系爭樹材之所有權人。伊於本件起訴前已曾多次以所有權
    人身分向被告花蓮林管處請求返還系爭樹材，並進行兩次協
    調會議，此有被告花蓮林管處103年1月20日花玉政字第1038
    610062號函、108年11月14日花政字第1088103450號函及行
    政院東部聯合服務中105年3月7日院臺東服字第1050155433
    號函可佐，可證伊確實為系爭樹材之占有人，並以所有權人
    身分請求返還系爭樹材，且被告花蓮林管處或其他機關並未
    否認伊請求之資格，僅以其等係代為保管、尚未獲致臺灣花
    蓮地方檢察署（下稱花蓮地檢署）解除代保管通知為由拒絕
    返還。系爭樹材是在伊占有、行使所有權時遭被告花蓮林管
    處以查獲為由強制載離，並稱係受臺灣花蓮地檢署之委託予
    以扣押，惟系爭樹材業經兩造確認非屬依刑事偵查程序占有
    並為扣押，被告花蓮林管處復未提出相關刑事扣押命令等書
    面資料，則本件被告花蓮林管處主張其依花蓮地檢署之委託
    保管扣押系爭樹材，應非可採。從而，伊既為占有系爭樹材
    而行使所有權之人，依民法第943條規定，自應推定其適法
    有所有權，且既已直接推定法律效果、權利狀態，故依民事
    訴訟法第281條之規定，伊就其為系爭樹材之所有權人應無
    庸舉證。本件伊既占有系爭樹材而受民法第943條推定適法
    有所有權，而被告花蓮林管處以強制力載離致伊非基於自己
    意思喪失系爭樹材之占有，自屬不法侵奪伊之占有，原告除
    得依民法第767第1項規定請求被告花蓮林管處返還系爭樹材
    外，亦得依民法第962條規定請求返還系爭樹材之占有。
　㈣被告花蓮林管處僅為系爭樹材之保管人，其就此事實已為自
    認，有下列卷證可佐：⑴被告民事聲請暨答辯狀第2頁「經該
    署扣押上開牛樟木，委由被告代為保管···」、第3頁「三、
    …被告前係因台灣花蓮地方檢察署檢察官之扣押命令，受委
    託代為保管，…」，可見被告花蓮林管處已自認其僅為系爭
    樹材之保管人，並非所有權人。⑵原證3「花蓮縣卓溪鄉新生
    段土地違規使用處理情形列管表」所載「2.於99.1.28聯合
    勘查及清理新生段時委由林管處搬運至玉里工作站保管」⑶
    本案109年12月30日言詞辯論被告花蓮林管處訴訟代理人分
    別表示「被告訴訟代理人林鴻鵬：在行政院農業委員會林務
    局花蓮林區管理處玉里工作站代為保管中。」、「被告林管
    處訴訟代理人黃律師：被告玉里工作站受花蓮地檢署委託代
    為保管系爭木材。」⑷原證7花蓮林管處103年1月20日花玉政
    字第1038610062號函說明「二、查本案所查扣贓物，本站僅
    為代保管並無接獲任何指示…」。⑸原證8行政院東部聯合服
    務中心「召開詹帛霖君請求返還由花蓮林區管理處暫保管牛
    樟段木案協調會議」會議紀錄「七、決議事項（一）有關花
    蓮地區管理處玉里工作站所載運保管之牛樟段木，係花蓮地
    方法院檢察署查扣囑該管理處（玉里工作站）暫代保管物品
    …」。依上開卷證資料可知，被告花蓮林管處於97年間代為
    保管迄今，自始至終均僅主張其為系爭樹材之代保管人，並
    非所有權人，而於此十餘年來均未曾為不同之主張，且就此
    事實已為訴訟上之自認，故被告花蓮林管處臨訟改稱其為系
    爭樹材之所有權人云云，前後主張矛盾不一，洵非可採。另
    系爭樹材非屬刑事扣押物：⑴伊就系爭樹材已於本案110年4
    月22日言詞辯論時，向被告花蓮林管處確認其非依刑事偵查
    程序占有並扣押系爭樹材，並經記明筆錄；⑵又被告花蓮林
    管處自伊發函請求返還之日起至本案起訴迄今，均未提出系
    爭樹材有何刑事扣押之命令，足認系爭樹材確實非屬刑事扣
    押物，而無涉任何刑事犯罪。綜上所述，被告花蓮林管處既
    僅為系爭樹材之保管人，且系爭樹材非屬刑事扣押物，法律
    上亦無任何不得交易林產物（包含私有林）之限制，自不當
    然受為國有林出產物之推定，則被告花蓮林管處辯稱伊就系
    爭樹材受善意占有推定之保護，僅能對抗物之真正所有權人
    以外之「第三人」，而不能對真正所有權人（即被告）為主
    張云云，難認有據，洵非可採。
　㈤被告花蓮林管處稱若伊於該案提出合法取得之證據，自可認
    定伊係合法所有人，惟若伊未能提出，則依森林法第3條規
    定，森林以國有為原則，系爭木材仍屬被告所有云云；惟依
    森林法第3條第1項規定，森林分為國有林、公有林及私有林
    ，客觀上系爭樹材即有可能產自私有林，且系爭樹材非法律
    上不得交易之林產物，自不當然受為國有林出產物之推定。
    　
　㈥伊雖曾涉另案鈞院99年度玉簡字第11號刑事案件，但該案件
    所涉之牛樟木材僅4公噸，與系爭樹材之重量顯有不同，而
    非同一批次之木材，且該案牛樟木材位於清水段69地號土地
    上，此有被告花蓮林管處玉里工作站之調查筆錄可佐，與本
    件系爭樹材放置於新生段163地號土地不同，可見二者無關
    ，而係伊合法取得之財產。是系爭樹材於伊置放新生段163
    地號土地期間，經行政機關、警察機關多次至現場勘查均未
    查有不法之情事，甚至在遭被告花蓮林管處載離後，歷經多
    次刑事偵、審程序，刑事偵查或審判機關仍未能證明新生段
    163地號土地上所放置之系爭樹材為國有林產物，於此情形
    下，應能充分證明系爭樹材確實為伊合法取得之財產。又被
    告花蓮林管處雖泛為質疑系爭樹材係伊自新生段95、97-1地
    號土地所盜伐，並以此稱系爭木材為國有，然此節業經 鈞
    院110年簡字第113號刑事判決所釐清，該刑事案件之情節及
    所涉事實均與本件請求之系爭樹材無關；況163地號與95、9
    7-1地號土地之海拔高度差距約800公尺，路程遙遠，衡情若
    系爭樹材係自95、97-1地號土地所盜伐，何須大費周章將系
    爭樹材搬運至具有與95、97-1地號土地相同環境之163地號
    土地；且系爭會勘記錄中玉里分局已表明經調查並無系爭樹
    材為盜採之任何跡證，縱如被告花蓮林管處所稱伊99年4月
    將有關犯罪事實移送地檢署偵辦，然該案業經花蓮地方檢察
    署詳為查辦並為相關之訴追，迄今均無系爭樹材有涉及任何
    犯罪之證明。
　㈦綜上，系爭樹材遭被告花蓮林管處強行保管多年至今，均查
    無任何不法，且訴訟迄今未提出任何證據足以說明系爭樹材
    應為國有，爰依民法第767第1項及第962條規定，請求被告
    花蓮林管處返還系爭樹材之占有。並聲明：被告應將自坐落
    花蓮縣卓溪鄉新生段土地集運如附件之樹頭材48塊（另含角
    材66塊，總重約34.057噸）返還予原告；願供擔保請准宣告
    假執行。　
二、被告則以：
　㈠行政院前於98、99年間，因國有地保安計畫，發現坐落花蓮
    縣○○鄉○○段000○00○00○0000○000○00地號土地上放置來源不
    明之牛樟贓木，涉有違反森林法竊盜行為，經伊分別於99年
    4月19日、99年4月30日、99年5月25日檢附相關資料移請花
    蓮地檢署，惟該署僅就伊會同花蓮縣警察局玉里分局等單位
    人員，於99年4月14日、15日至花蓮縣○○鄉○○段00○0000地號
    土地上所發現之牛樟木共計9,750公斤偵查起訴，其餘部份
    則未偵辦，致鈞院亦僅就該部份為刑事判決，故系爭牛樟木
    是否如原告所指係其向他人「合法購得」乙節，實有可疑。
    又本件前經各相關機關於97年10月17日至系爭木材放置之現
    場會勘後，曾要求原告提出系爭木材合法取得之證明，惟因
    原告未能提出，故花蓮縣卓溪鄉公所就系爭木材，亦未能認
    定確為原告所有，從而，原告前雖占有系爭木材，惟依森林
    法第3條之規定，森林以國有為原則，故系爭木材應屬伊所
    有，原告若係合法購得系爭牛樟木，自應向其前手取得相關
    許可、查驗文件及買賣資料，就其合法取得系爭牛樟木之所
    有權乙節負舉證責任，且民法關於善意占有推定之保護，僅
    能對抗物之真正所有權人以外之「第三人」，而不能對真正
    所有權人（即伊）為主張，本件原告以民法第943條之規定
    ，對伊主張善意占有推定之保護，自不足採。
　㈡原告雖主張系爭木材係伊於86年間以現金向第三人潘富祥所
    購買，第三人潘富祥收訖價金後，即將系爭木材及原持有之
    相關憑證交付予伊，並提出原證10、10-1～10-7為證（下稱
    相關購買憑證），惟觀原告所提原證10「木材出貨單」僅記
    載「收到東里詹弘明先生買牛樟木乙批約35公噸」，完全未
    記載個別牛樟木之支數、重量、材積、價格等明細，且原證
    10-1～10-7牛樟木之採運或放行日期分別係自80年8月至83年
    9月間，與原證10所載原告所稱之購買時間「86年9月」已相
    隔數年，原證10-1～10-4、10-6、10-7上記載之牛樟木總重
    量為38.9364公噸，亦與原證10出貨單上記載及原告本件所
    請求木材之重量有異，顯無法證明原告所指原證10-1～10-7
    之牛樟木即為原告購自潘富祥且與系爭牛樟木係屬同一；且
    依修正前林產物伐採查驗規則第8條、第15條、16條、18條
    規定，林產物之伐採、放行、搬運均須取得主管機關核發之
    許可採運及放行資料，原告所提原證10-3、10-4、10-5、10
    -7雖有採運證明，但均無放行查驗資料，僅能證明主管機關
    有同意申請人採運如採運許可證上所記載之木材數量，但申
    請人是否有經主管機關查驗放行，則付之闕如；且林產物若
    經主管機關查驗放行，均會於木材上烙打放行印後，始得搬
    運，惟系爭木材上均未見任何放行烙印，亦無從證明系爭木
    材即係原告所提原證10-1～10-7所載之木材。再者，原告於
    花蓮地檢署98年度偵字第5470號違反森林法案件中之供稱，
    可知原告所經營之農場除該案遭查扣之牛樟樹頭外，尚有其
    他牛樟樹頭係原告於「86年間向潘盈彰購買台東縣海端鄉原
    住民保留地之林產物」，於花蓮地檢署99年度他字第52號違
    反水土保持法案件偵查中之供稱，從未提及原告有向「潘富
    祥」購買牛樟木之情，且原告既於上開案件均稱經營之農場
    所放置之牛樟木均係合法購得，何以於鈞院100年簡字第113
    號違反森林法等案件中，自承該案之牛樟木係其所竊取，綜
    觀上情，益證原告所指系爭木材係伊向第三人潘富祥合法購
    得乙節，顯不足採等語，資為抗辯。　
　㈢並聲明：原告之訴駁回；如受不利判決，願供擔保請准宣告
    免為假執行。
三、得心證之理由：　　
　㈠按當事人主張有利於己之事實者，就其事實有舉證之責任，
    但法律別有規定，或依其情形顯失公平者，不在此限，民事
    訴訟法第277條定有明文。又按受訴法院於具體個案決定是
    否適用民事訴訟法第277條但書所定公平原則，以轉換舉證
    責任或降低證明度時，應視各該訴訟事件類型之特性及待證
    事實之性質，審酌兩造舉證之難易、距離證據之遠近、經驗
    法則所具蓋然性之高低等因素，並依誠信原則，定其舉證責
    任誰屬或斟酌是否降低證明度。尤以年代已久且人事皆非之
    遠年舊事，每難查考，舉證甚為困難。茍當事人之一造所提
    出之相關證據，本於經驗法則及降低後之證明度，可推知與
    事實相符者，應認已盡舉證之責。又認定當事人爭執事實所
    憑之證據，不以直接單獨證明之直接證據為限，如能以間接
    證據證明間接事實，且綜合諸間接事實，得以在符合論理及
    經驗法則下，推認待證事實為真實者，亦無不可（最高法院
    110年度台上字第261號判決參照）。準此，倘動產所有權歸
    屬情形，因年代久遠，人物全非，難期得以查考，舉證不易
    時，如仍嚴守該條本文所定之舉證原則，不免產生不公平結
    果。故法院於個案審理中，自應得斟酌當事人各自提出之證
    據資料，綜合全辯論意旨，依同條但書之規定，為適切之調
    查認定，始不失衡平之本旨。
  ㈡經查，原告就其主張之事實，業據提出相關購買系爭樹材之
    單據及採運許可證等件為憑（卷365至403頁），復經證人即
    介紹原告向潘富祥購買系爭樹材之介紹人林宗正到庭結證稱
    ：「有介紹詹帛霖向潘富祥購買過木材，時間大概是85、86
    年左右…當初木材要買賣的時候，本來是要賣給我，因為單
    價太高，我沒有買，剛好詹帛霖之前說他需要牛樟木，所以
    我介紹潘富祥與詹帛霖看這批木材，給他們自行去買賣交易
    。談在我那邊談，大家看多少錢，在我的工廠談，談好之後
    ，才另外約時間交付金額，我記得買賣金額好像是7、80萬
    元…詹帛霖向潘富祥買的是牛樟木…當時應該是3、40噸…談好
    有約定時間要交付貨款，約在我那裡，交現金，詹帛霖說他
    們交付的時候要帶我在現場，因為要看合法的證件，整個交
    易的現場我都在，潘富祥把證件、買賣的簡單的合約書一同
    交給詹帛霖。潘富祥把木材合法的證件、簡單的合約書給詹
    帛霖…卷第365頁應該就是簡易合約書沒有錯…詹帛霖以前的
    名字叫詹弘明…這是潘富祥當場寫的沒有錯，是這張。潘富
    祥把這張包括他所有木材的合法文件，我知道是10多張，一
    同交給詹帛霖，詹帛霖叫我看了後，詹帛霖再把錢給他，至
    於多少錢，我沒有看，他把錢裝在信封內…卷第369至403頁
    之文件確實是當時潘富祥交給詹帛霖的文件，但我當時看的
    是正本，搬運證的顏色有綠色也有紅色，我的印象是這樣…
    詹帛霖買這批木材就是要種牛樟芝…據我瞭解，這批木材是
    詹帛霖的，在我家談買賣交易，所以我知道是詹帛霖的，當
    時詹帛霖在山上種茶，文書能力也弱，所以他拜託黃祿貴如
    果有收到山上的公文、文書，請黃祿貴代為處理或轉交給他
    ，黃祿貴住山下，詹帛霖長期在山上，偶爾會下來…卷第167
    、241至256頁照片就是原告放置本件木材的地方，我有在那
    邊拍過照，我本人還跟那些木材拍照過。這就是詹帛霖從老
    家鐵屋搬到山上的木材，放在詹帛霖工寮後方位於其承租地
    交界處」等語（卷466至474頁），堪信為真實。
  ㈢系爭會勘紀錄雖於所有權人欄記載詹帛霖及黃祿貴2人，並於
    會勘紀錄欄記載：現場負責人所附採運許可證及買賣契約
    等相關資料所載材積數量及材種與現況似有不同等語（卷16
    3頁），然系爭會勘紀錄會勘紀錄第三項亦記載：「本案因
    採運許可證等相關資料開立日期年代久遠已無法辨認該樹材
    之來源是否與所附採運許可證相符…爰請現場負責人就現有
    樹材逐一拍照並註記明顯標示，將結果報請卓溪鄉公所及相
    關單位備查，以防其他林政事件發生」，到場會勘之玉里分
    局則稱：依現場事證並無積極犯罪事證可資證明現場樹材為
    盜採之物等語（卷165頁），是由現場資料尚不足以當場判
    定所有權人係何人，即系爭會勘紀錄所有權人欄位之記載僅
    供參考，尚不得率認系爭樹材之所有權人為原告與黃祿貴2
    人，惟經證人林宗正到庭結證稱這批木材是詹帛霖的，只是
    請黃祿貴代為處理或轉交公文等語（卷469頁），應認實際
    所有權人應為原告1人。
　㈣被告另辯稱相關購憑證不足以證明原告為系爭樹材所有權人
    云云；參酌上開民事訴訟法第277條但書規定意旨及最高法
    院判例、判決要旨所示，系爭樹材取得之年代久遠（85、86
    年間購買，先放置原告東里老家鐵屋內，95、96年左右載上
    山），人物全非（出賣人潘富祥已於93年10月17日死亡，有
    其個人戶籍資料附於卷413頁可佐），遠年舊物，難以查考
    ，而涉有舉證困難之問題，參以系爭樹材係自原告占有中遭
    被告搬離，原告本應受民法第943條第1項占有權利之推定，
    於此情形，應認得依民事訴訟法第277條但書規定，減輕原
    告舉證責任。本院審酌一般社會通念及經驗，認原告所提相
    關購買憑證所載樹材總重量雖為38.9364公噸，大於原告訴
    之聲明所載之約34.057噸，然二者相去不遠，且有其他物證
    及人證可資證明，而被告就其所稱系爭樹材係不法取得云云
    ，迄未提出證據加以說明，所辯尚無足採憑。
  ㈤按所有人對於無權占有或侵奪其所有物者，得請求返還之，
    民法第767條第1項前段定有明文。本件原告為系爭樹材之所
    有權人，業經本院認定同前，而被告為系爭樹材之現占有人
    ，為被告所不爭執，被告亦未舉證證明其有何合法占有系爭
    樹材之權源，揆諸前開法條規定，原告基於所有權人之地位
    ，訴請被告返還系爭樹材，洵屬有據。
四、綜上所述，原告依民法第767條第1項前段之規定，請求被告
    返還系爭樹材，為有理由，應予准許。
五、兩造均陳明願供擔保，分別就勝訴及敗訴聲請宣告假執行及
    免為假執行，經核皆無不合，爰准其等聲請並依職權酌定相
    當之擔保金額宣告之。
六、本件事證已臻明確，兩造其餘之攻擊防禦方法及所提證據，
    於判決結果不生影響，爰不一一論列。被告於110年12月6日
    具狀主張系爭樹材若經查驗放行，均會於木材上烙打放行印
    始得搬運，聲請赴現場勘驗放行烙印等語；經核系爭會勘記
    錄中玉里分局已表明依現場事證並無積極犯罪事證可資證明
    現場樹材為盜採之物等語（卷165頁），若被告主張可採，
    應認其上已有上開放行烙印，又本件訴訟自109年7月17日起
    訴迄至110年12月7日言詞辯論終結，期間逾1年5個月之久，
    被告為林政管理機關，復占有系爭樹材十餘年，大可儘早提
    出照片證明烙印仍在，卻遲至110年12月6日始提出上開聲請
    ，恐影響原告訴訟攻擊、有礙訴訟終結，而屬逾時提出，應
    認無調查之必要，不應准予，併此敘明。
七、訴訟費用負擔之依據：民事訴訟法第78條。
中　　華　　民　　國　　110 　年　　12　　月　　29　　日
                  民事第二庭  法  官  李可文
以上正本係照原本作成。
如不服本判決，應於送達後20日內，向本院提出上訴狀並表明上
訴理由，如於本判決宣示後送達前提起上訴者，應於判決送達後
20日內補提上訴理由書(須附繕本)。
如委任律師提起上訴者，應一併繳納上訴審裁判費。
中　　華　　民　　國　　110 　年　　12　　月　　29　　日
                              書記官  陳雅君